ACORDAO-COMPLETO-2330610

ACÓRDÃO 1218/2019 ATA 18/2019 - PLENÁRIO

VISTOS, relatados e discutidos estes autos de pedido de reexame interposto por Flávio Decat de Moura contra o Acórdão 774/2018-TCU-Plenário,
ACORDAM os Ministros do Tribunal de Contas da União, reunidos em sessão Plenária, diante das razões expostas pelo relator, em:
9.1. conhecer do recurso interposto por Flávio Decat de Moura, para, no mérito, negar-lhe provimento autorizando, entretanto, o parcelamento da multa devida em até trinta e seis parcelas, com fundamento no art. 217 do RI/TCU;
9.2. dar ciência deste acórdão aos demais interessados.

Pedido de reexame contra acórdão que aplicou multa ao recorrente em processo de representação que tratou de irregularidades referentes a promoções funcionais em desacordo com o plano de carreira da empresa.

Amazonas Distribuidora de Energia S.a..

3. Interessados/Responsáveis/Recorrentes:
3.1. Responsável: Flávio Decat de Moura (XXX.681.116-XX)
3.2. Recorrente: Flávio Decat de Moura (XXX.681.116-XX).

13.1. Ministros presentes: José Mucio Monteiro (Presidente), Walton Alencar Rodrigues (Relator), Benjamin Zymler, Augusto Nardes, Aroldo Cedraz, Raimundo Carreiro, Ana Arraes e Bruno Dantas.
13.2. Ministro-Substituto convocado: Marcos Bemquerer Costa.
13.3. Ministro-Substituto presente: Weder de Oliveira.

ACORDAO-COMPLETO-2358501

Acórdão 2017/2019 - Plenário

ACORDAO-COMPLETO-2518260

Acórdão de Relação 109/2022 - Plenário

Acórdão de Relação

ACORDAO-COMPLETO-2383926

Acórdão de Relação 2755/2019 - Plenário

WALTON ALENCAR RODRIGUES

Ministro José Mucio Monteiro.

Adoto, como Relatório, a instrução da auditora (peça 79) , que contou com a anuência do corpo diretivo da unidade técnica (peças 80 e 81) :
" INTRODUÇÃO
1.	Trata-se de Pedido de Reexame interposto por Flávio Decat de Moura (R001 - peça 65) contra o Acórdão 774/2018-TCU-Plenário (peça 56) , que conheceu e considerou procedente representação e lhe aplicou multa.
1.1.	A deliberação recorrida apresenta o seguinte teor:
9.1. conhecer da representação e, no mérito, considerá-la procedente; 
9.2. aplicar a Flávio Decat de Moura, ex-Diretor Presidente da AmE, multa no valor de R$ 15.000,00 (quinze mil reais) , fixando-lhe o prazo de 15 (quinze) dias, a contar da notificação, para que comprove, perante o Tribunal, o recolhimento da dívida ao Tesouro Nacional, atualizada monetariamente desde a data deste acórdão até a data do efetivo recolhimento, se for paga após o vencimento, na forma da legislação em vigor; 
9.3. autorizar, desde logo, a cobrança judicial da dívida, caso não atendida a notificação;
9.4. apensar os presentes autos ao processo de prestação de contas da Amazonas Distribuidora de Energia S.A. (AmE) , do exercício de 2009 - TC Processo 031.243/2010-0;
9.5. encaminhar ao Ministério Público junto a este Tribunal cópia desta decisão, a fim de que avalie a conveniência da interposição de recurso de revisão para a reabertura das contas da Amazonas Distribuidora de Energia S.A. (AmE) , referentes ao exercício de 2009 (TC Processo 031.243/2010-0) ;
9.6. dar ciência desta decisão à representante.
HISTÓRICO
2.	Trata-se de representação que tratou de irregularidades ocorridas na Amazonas Distribuidora de Energia (AmE) referentes a promoções funcionais em desacordo com o plano de carreira da unidade.
2.1.	Flávio Decat de Moura, ora recorrente e então Diretor-Presidente da AmE, por meio da Portaria PR S/N, de 21/12/2009, concedeu, com base em merecimento e antiguidade, progressão funcional horizontal a alguns funcionários da distribuidora de energia.
2.2.	Naquela oportunidade, a faixa salarial dos empregados foi alterada do nível V-64 para os níveis V-83 a V-86, conforme o caso. Ou seja, os beneficiados tiveram progressão que variou entre 9 e 22 níveis. 
2.3.	Entretanto, o plano de cargos, carreiras e salários, vigente à época, previa que "a progressão salarial horizontal a título de promoção por merecimento, será de até dois níveis da tabela salarial" e que "o interstício para concessão de promoções salariais, por mérito, será de no mínimo 1 ano" e, dessa forma, os funcionários somente chegariam aos novos níveis nos anos de 2018 ou 2019, a depender de cada situação.
EXAME DE ADMISSIBILIDADE
3.	Reitera-se o exame preliminar de admissibilidade (peça 67) , ratificado à peça 70, pelo Relator, Ministro Walton Alencar Rodrigues, que entendeu pelo conhecimento do recurso, uma vez que preenchidos os requisitos do artigo 48 da Lei 8.443/1992, c/c os artigos 285 e 286, parágrafo único, do RI/TCU, suspendendo-se os efeitos dos itens 9.1, 9.2 e 9.3 do Acórdão 774/2018-TCU-Plenário.
EXAME DE MÉRITO
4.	Delimitação
4.1.	Constitui objeto do presente recurso definir se as progressões salariais foram legais.
5.	Das progressões salariais em desacordo com o plano de cargos, carreiras e salários.
5.1.	Defende-se no recurso que as progressões salariais foram legais, com base nos seguintes argumentos:
	a) a Amazonas Distribuidora de Energia foi incorporada somente em 2008 pelo Sistema Eletrobrás, no período de gestão do recorrente;
	b) o PCCS da Eletronorte, à época dos fatos, não era adotado pela Amazonas Distribuidora de Energia, vez que ainda não era empresa incorporada ao Sistema Eletrobrás;
	c) após a incorporação da Amazonas Distribuidora de Energia ao Sistema Eletrobrás, o recorrente conseguiu verbas que foram aplicadas em diversas melhorias, inclusive quanto à remuneração de pessoal, o que culminou, também, na implantação do PCCS, somente em 2010;
	d) o PCCS não foi uma imposição da Amazonas Distribuidora de Energia, e, desse modo, não foi 100% aderida pelos empregados;
	e) os empregados contemplados com a progressão salarial eram profissionais que desenvolviam atividades gerenciais, oriundos da extinta CEAM, que por sua vez fora incorporada em 2008 pela Manaus Energia S/ A, atualmente Eletrobrás Distribuição Amazonas;
	f) a emissão da referida Portaria foi baseada no merecimento e antiguidade dos empregados, por meio de ato administrativo emanado pelo então Diretor-Presidente;
	g) as promoções passaram a seguir critérios de avaliação pessoal e, nesse sentido, cada empregado que assinou o PCCS é devidamente avaliado, conforme sua potencialidade e enquadrado, segundo os critérios do novo plano, no cargo devido, recebendo todos os reajustes e estando sujeito às metodologias de avaliação para auferir qualquer promoção ou novo reajuste;
	h) na reclamatória trabalhista em que o reclamante, então empregado da Amazonas Distribuidora de Energia, requereu o recebimento de diferenças salariais decorrentes de reenquadramento funcional constantes na Portaria antes referida, o Juiz indeferiu o pleito, demostrando que o ato do recorrente foi emitido dentro das prerrogativas inerentes à autoridade administrativa máxima e praticadas no exercício do poder diretivo da empresa, em conformidade com os princípios da legalidade, moralidade e impessoalidade, observado o regramento vigente;
	i) o único objetivo do recorrente foi motivar e valorizar empregados da empresa, sem qualquer benefício próprio, dolo ou má-fé, que estavam há anos sem reajustes salarias, sendo que seus salários eram inferiores aos dos profissionais que exerciam as mesmas funções gerenciais na Manaus Energia, atual Amazonas Distribuidora de Energia;
	j) o TCU reconheceu que não houve comprovação de irregularidade extrema, dolo ou má-fé praticado pelo recorrente e que justifique a aplicação de multa, principalmente no valor tão elevado;
	k) requer que, caso a multa não seja afastada, seja reduzida ou que seja autorizado parcelamento em 36 parcelas mensais.
	Análise
5.1.	O argumento do recorrente de que o PCCS da Eletronorte não se aplicava à AmE em 2009, tendo sido implantando somente em 2010, não prospera, tendo em vista que restou evidenciado na portaria em vigor na AmE, à época, a existência de PCCS (peça 25, p. 3) , pois constavam tabelas (peça 25, p. 76) e trechos idênticos (peça 25, p. 9) aos previstos no PCCS da Eletronorte. Ademais, em resposta à diligência (peça 22) , a AmE, por intermédio do expediente CTA-PR 139/2016 (peça 25, p. 1) , informou a vigência do PCCS da Eletronorte, no exercício de 2009.
5.2.	O argumento de que os empregados contemplados com a progressão salarial eram profissionais que desenvolviam atividades gerenciais não condiz com a realidade fática, uma vez que a maioria deles não possuía função gerencial, conforme a planilha encaminhada pela AmE (peça 41, p. 77-87) .
5.4.	No que concerne ao argumento de que a edição da portaria foi emitida dentro das prerrogativas inerentes à autoridade administrativa máxima e praticadas no exercício do poder diretivo da empresa e foi baseada no merecimento e antiguidade dos empregados também não prospera, tendo em vista que o recorrente, na condição de gestor da coisa pública, tem sua conduta adstrita ao princípio legalidade, atuando conforme a lei.
5.5	Quanto ao argumento de que seu único objetivo foi motivar e valorizar empregados da empresa, sem qualquer benefício próprio, dolo ou má-fé e de que não houve comprovação de irregularidade extrema, esses aspectos já foram considerados pelo Ministro-Relator a quo, quando propôs a não aplicação da pena de inabilitação ao recorrente, conforme trecho do voto condutor (peça 57) :
12. Lembro que o Tribunal aplica a pena de inabilitação nos casos em que ocorreram irregularidades de gravidade extrema, com interesses escusos, locupletamento pessoal, fraude e/ou conluio, situações em que são verificados o dolo ou a má-fé do responsável. Nesse sentido trago alguns entendimentos retirados da jurisprudência selecionada do TCU:
"A penalidade de inabilitação para o exercício de cargo em comissão ou função de confiança (art. 60 da Lei 8.443/1992) é aplicada pelo TCU para irregularidades de gravidade extrema, em situações em que se constata o dolo ou a má-fé do responsável para a produção de desvio de bens e valores públicos". (Acórdão 8794/2017-TCU-Primeira Câmara/Relator: Ministro Vital do Rêgo) 
"A inabilitação para o exercício de cargo em comissão ou função de confiança somente é reservada pelo TCU para a conduta, ou conjunto de condutas, cuja gravidade é considerada extrema". (Acórdão 1974/2012-TCU-Plenário/Relator: Ministro Walton Alencar Rodrigues) 
13. Como já destacado, a progressão funcional autorizada por Flávio Decat de Moura caracterizou antecipação de um direito, com o objetivo de motivar e valorizar os funcionários da entidade, sem que houvesse benefício próprio. Além disso, não houve conluio nem foi averiguada fraude. 
14. Seguindo, então, a jurisprudência deste Tribunal, em que pese estar configurada a ofensa às normas constitucionais e legais acima mencionadas, não vejo gravidade suficiente na conduta do responsável para apená-lo com a sanção proposta.
5.6.	Por fim, quanto a solicitação do recorrente para a diminuição do valor multa, como ele não trouxe aos autos nenhum elemento que infirmem as conclusões exaradas por meio do acórdão a quo, não há motivos para deferir tal solicitação. 
5.7.	No que concerne ao parcelamento da multa, o art. 217 do RI/TCU prevê a possibilidade de parcelamento da importância devida em até trinta e seis parcelas.
CONCLUSÃO
6.	Da análise anterior, conclui-se que as progressões salariais não foram legais.
6.1.	Com base nessas conclusões, propõe-se o não provimento do recurso, não obstante o reconhecimento da possibilidade do parcelamento da multa devida em até trinta e seis parcelas, com base no art. 217 do RI/TCU.
PROPOSTA DE ENCAMINHAMENTO
7.	Ante o exposto, submetem-se os autos à consideração superior, propondo-se, com fundamento no art. 48 da Lei 8.443/1992 c/c os artigos 285 e 286, parágrafo único, do RI/TCU:
a)	conhecer do recurso para, no mérito, negar-lhe provimento, autorizando, entretanto, o parcelamento da multa devida em até trinta e seis parcelas, com fundamento no art. 217 do RI/TCU; e
b)	dar ciência do acórdão que for prolatado ao recorrente e aos demais interessados, ressaltando-se que o relatório e o voto que o acompanharem podem ser consultados no endereço www.tcu.gov.br/acordaos, no dia seguinte ao de sua oficialização."

8.1. Décio Flávio Gonçalves Torres Freire (12170/OAB-AL) e outros.

Não atuou.

REPRESENTAÇÃO. PROMOÇÕES EM DESACORDO COM O PLANO DE CARREIRAS. AUDIÊNCIA PROCEDÊNCIA DA REPRESENTAÇÃO. MULTA. PEDIDO DE REEXAME. ELEMENTOS APRESENTADOS INCAPAZES DE MODIFICAR O JUÍZO REALIZADO PELO TRIBUNAL. NÃO PROVIMENTO.

REPRESENTAÇÃO (REPR)

Secretaria de Recursos (SERUR); Secretaria de Fiscalização de Pessoal (SEFIP).

Trata-se de Pedido de Reexame interposto por Flávio Decat de Moura contra o Acórdão 774/2018-TCU-Plenário, que conheceu e considerou procedente representação que tratou promoções funcionais em desacordo com o plano de carreira da Amazonas Distribuidora de Energia (AmE) , para aplicar-lhe multa.
O recorrente, então Diretor-Presidente da AmE, concedeu progressão funcional horizontal a funcionários da distribuidora de energia, com base em merecimento e antiguidade, por meio da Portaria PR S/N, de 21/12/2009.
Naquela oportunidade, a faixa salarial dos beneficiados foi alterada do nível V-64 para os níveis V-83 a V-86, resultando em progressões que variaram de 9 a 22 níveis. Entretanto, o plano de cargos, carreiras e salários (PCCS) vigente à época previa que "a progressão salarial horizontal a título de promoção por merecimento, será de até dois níveis da tabela salarial" e que "o interstício para concessão de promoções salariais, por mérito, será de no mínimo 1 ano".
Irresignado com o Acórdão 774/2018-TCU-Plenário, o recorrente defende a tese de que as progressões foram legais. Para fundamentar tal tese, argumenta que a AmE foi incorporada pelo Sistema Eletrobrás em 2008 e que o PCCS da Eletronorte, à época dos fatos, não era adotado pela Amazonas Distribuidora de Energia, vez que ainda não era empresa incorporada ao Sistema Eletrobrás.
Alega que os empregados beneficiados com a progressão salarial eram profissionais que desenvolviam atividades gerenciais, oriundos da extinta CEAM, que por sua vez fora incorporada em 2008 pela Manaus Energia S/ A, atualmente Eletrobrás Distribuição Amazonas.
Argumenta ainda que o TCU reconheceu que não houve irregularidade extrema, dolo ou má-fé praticado pelo recorrente, que justifique a aplicação de multa, principalmente em valor tão elevado. E que seu único objetivo foi motivar e valorizar empregados da empresa, que estavam há anos sem reajustes salariais, considerando que seus salários eram inferiores aos de profissionais nas mesmas funções gerenciais na Manaus Energia, atual AmE. 
Finalmente, requer que, caso a multa não seja afastada, seja reduzida ou que seja autorizado seu parcelamento em 36 parcelas mensais.
A unidade técnica conclui pela ilegalidade das progressões para propor a negativa de provimento do recurso.
Feita a contextualização dos fatos, passo a decidir, registrando desde já o acolhimento integral da análise da unidade técnica, sem prejuízo de tecer comentários adicionais. 
Ratifico o exame de admissibilidade em que conheci do recurso interposto, por atender aos requisitos atinentes à espécie (despacho de peça 70) . 
Não deve prosperar o argumento de que o PCCS da Eletronorte não se aplicava à AmE em 2009. Ficou evidenciado na portaria em vigor na empresa, à época, a existência de PCCS (peça 25, p. 3) , pois constavam tabelas (peça 25, p. 76) e trechos idênticos (peça 25, p. 9) aos previstos no da Eletronorte. Ademais, em resposta à diligência (peça 22) , a AmE, por intermédio do expediente CTA-PR 139/2016 (peça 25, p. 1) , informou a vigência do PCCS da Eletronorte, no exercício de 2009.
Contrariamente ao que alega o recorrente, a maioria dos empregados beneficiados com a progressão salarial em análise não exercia atividades gerenciais, como demonstra a listagem encaminhada pela AmE (peça 41, p. 77-87) .
A afirmação de que a edição da portaria foi emitida dentro das prerrogativas inerentes à autoridade administrativa máxima, no exercício do poder diretivo da empresa, e foi baseada no merecimento e antiguidade dos empregados não pode ser acolhida. O recorrente, na condição de gestor da coisa pública, tem sua conduta adstrita ao princípio legalidade, e deve atuar conforme a lei.
Os argumentos relacionados à motivação do ato (valorizar os empregados da empresa) , bem como à ausência de benefício próprio, dolo ou má fé, ou de irregularidade extrema, já foram analisados pelo Relator a quo. Foram suficientes para afastar a aplicação da pena de inabilitação ao recorrente. 
Como o recorrente não logrou apresentar elementos aptos a infirmar as conclusões exaradas por meio do acórdão a quo, não há motivos para deferir a solicitação de redução do valor da multa. 
Este processo constitui um exemplo clássico de administração em prol dos empregados de estatais e não em favor dos cidadãos, que pagam tarifas cada vez mais altas, para compor atos visivelmente ilegais, que apenas privilegiam público restrito, os empregados de empresas do Estado.
Diante desses elementos, anuindo aos pareceres precedentes, conheço do recurso apresentado para, no mérito negar-lhe provimento, autorizando, entretanto, a solicitação de parcelamento da multa em até 36 vezes, como prevê o art. 217 do Regimento Interno do TCU. 
Feitas essas considerações, voto por que o Tribunal acolha a minuta de acórdão que ora submeto à deliberação do colegiado.
TCU, Sala das Sessões Ministro Luciano Brandão Alves de Souza, em 29 de maio de 2019.
WALTON ALENCAR RODRIGUES 
Relator